【裁判字號】    88,自,341
【裁判日期】    890117
【裁判案由】    違反專利法
【裁判全文】
臺灣臺南地方法院刑事判決                          八十八年度自字第三四一號
    自  訴  人  丙○○
    自訴代理人  郭玉山律師
    自訴代理人  蕭麗琍律師
    被      告  乙○○
    被      告  甲○○
右列被告因違反專利法案件，經自訴人提起自訴，本院判決如左：
    主  文
乙○○、甲○○無罪。
    理  由
一、自訴意旨略以：如起訴書所戴（如附件）。
二、按犯罪事實應依證據認定之，無證據不得推定其犯罪事實；又不能證明被告犯罪
    者，即應諭知無罪之判決，刑事訴訟法第一百五十四條、第三百零一條第一項分
    別定有明文。又在訴訟上用以證明事實之證據，須於通常一般人均不致於有所懷
    疑，而得確信其為真實之程度者，始得據以為有罪之認定；倘其證明尚未達到此
    一程度，而有合理性之懷疑存在，致使無從為有罪之確信時，即應為無罪之判決
    （最高法院七十六年台上字第四九八六號判例意旨參照）。
三、本件自訴人認被告涉有侵害其發明專利罪嫌，無非以上揭事實，業據自訴人指證
    明確，且有自訴人之專利證書、專利說明書、專利侵害鑑定書等資為依據。
四、訊據被告堅決否認有右揭犯行，辯稱：其產品功能雖與自訴人相同，但專利範圍
    並不相同，未侵害自訴人之專利權等語。
五、經查：
(一)被告產品汽車後窗之電動遮陽裝置為被告所創作，查該產品之裝置與自訴人所有
    新型第一二五一七八號「汽車後窗之電動遮陽裝置」專利之專利權範圍不完全相
    同，被告產品應無侵害原告專利權，茲分述如下：
１、依自訴人自訴狀所附之專利說明書，可知第一二五一七八號新型專利之專利範圍
    為：(１)撐持桿部分：一端以螺栓接於底座內，另一端則栓接於遮陽簾拉桿。撐
    持桿為雙剪力臂，剪力臂之開闔提供遮陽簾之支撐或收闔；剪力臂之構造包括臂
    桿、連接桿、插桿軸及捲力彈簧所構成。(２)動力馬達配置於本體一側套蓋中。
    (３)底座：承接整體遮陽裝置而固定在汽車後窗平台上，其兩側設有樞接部，樞
    接部上方設有螺孔。(４)本體：自訴人專利品利用簧片開關控制馬達停止。(５)
    遮陽元件：組於本體內，其一端設連接板供二撐持桿之一端組接定位並伸置於本
    體之開口外，另一端設為捲桿。(５)定位螺件：將本體底部的樞接塊與底座樞接
    部相螺接，為單一底座構造。
２、自訴人之產品與被告之產品加以比對，至少可發現被告產品與前引自訴人之新型
    專利權產品範圍有下列之明顯差異：１自訴人產品以簧片開關控制馬達停止，而
    被告產品係利用觸動開關控制馬達停止，被告產品並無此一對應構件；２自訴人
    專利權範圍為「單一底座」之構件，而被告產品並無此一對應構件，此分別有兩
    造提出之專利公報及自訴人提出之台灣省機械技師公會鑑定報告、被告提出之中
    國生產力中心鑑定報告及本院依職權送請台大慶齡工業研究中心所為之鑑定報告
    附卷可稽。
(二) 按稱新型者，謂對物品之形狀、構造或裝置之創作或改良，專利法第九十七條
    著有規定。其與發明專利之不同在於，前者重於物品之形狀、構造或裝置之新
    穎性，至於功能之首創性，尚非新型專利之必要條件，最高法院七十九年度台上
    字第一七七號判決可資參照，是判斷發明專利是否受侵害之全要件原則及均等論
    等 (按依實務判斷發明專利侵害所適用之「全要件原則」 (根據此一原則，倘若
    證物未具備專利發明之所有要件，亦即只要有一個以上要件欠缺便不侵害專利，
    即假設專利發明之構成要件為A+B+C，而另一物之構成要件為X+Y+Z，倘若A=X、
    B=Y 、C=Z則屬侵害，三個等式中有一個以上成為不等式，則為不侵害，見律師
    雜誌第二三七期，黃文儀著「專利要件與專利權範圍」一文)及「均等論」 (即
    根據全要件原則，初步判斷為不侵害專利之物，並不能以此作為專利侵害判斷之
    最後結論，如前述A=X、B=Y、C不等於Z之場合，仍需再就C與Z兩要件探討是否為
    均等物，倘若以實質相同的方式，具有實質相同的機能，產生實質相同的效果或
    當兩要件之間的代替性為該行業所熟知時，兩者即為均等物，反之則否，見前述
    黃文儀一文))，於判斷新型專利是否被侵害之案件中，即無適用之餘地。又按新
    型專利所應用之手段，縱令在原理上並非前所未有之創新，而係習用技術，若其
    空間形態係屬創新，並能產生一新作用或增進該物品某種功效時，即符合新型專
    利之要件」；「新型專利固亦須合於實用之原則，惟此所謂實用，與創作專利必
    須具有工業上價值者又有不同，新型之創作，如能較原有物品在形狀、構造或裝
    置上更具有特殊之效能者，即可認為合於實用之原則」，行政法院六十八年八月
    十六日判字第四九九號判決亦可參照。查自訴人所有第一二五一七八號新型專利
    與被告所有之相同產品其功能上雖屬相同 (見自訴人所提台灣省機械技師工會鑑
    定報告)，然在遮陽簾舒張高度的調整，兩種技術有完全不同之構造，就全要件
    原則判定評比不同，兩種技術有不同構造想法，不能輕易認定為等校機構，有卷
    附之中國生產力中心鑑定報告及台大慶齡工業研究中心所為之鑑定報告，均採相
    同意見。故被告產品之空間形態係屬創新，能較原有物品在形狀、構造或裝置上
    更具有特殊之效能，合於實用之原則，是被告產品並未侵害自訴人新型專利，應
    可認定。此外，查無其他可確證被告違反專利法之積極證據，自應諭知無罪，以
    昭審慎。據上論斷，應依刑事訴訟法第三百四十三條，第三百零一條第一項，判
    決如主文。
中    華    民    國      八十九    年      一        月      十七      日
                              臺灣臺南地方法院刑事第一庭
                                  法  官  石家禎
右正本證明與原本無異
如不服本判決應於送達後十日內向本院提出上訴狀
                                  書記官  葉東平
中    華    民    國      八十九    年      一        月      十七      日


司法院資訊處製作；財團法人民間司法改革基金會備份。
